【裁判字號】    96,上更(一),931
【裁判日期】    970430
【裁判案由】    偽造文書等
【裁判全文】
臺灣高等法院刑事判決             96年度上更(一)字第931號
上  訴  人
即  被  告  乙○○
上列上訴人因偽造文書等案件，不服臺灣臺北地方法院94年度訴
字第1555號，中華民國95年1月18日第一審判決（起訴案號：臺
灣臺北地方法院檢察署94年度偵緝字第1256號），提起上訴，判
決後，經最高法院第一次發回更審，本院判決如下：
    主  文
原判決撤銷。
乙○○共同連續行使偽造私文書，足以生損害於公眾及他人，累
犯，處有期徒刑柒月，減為有期徒刑參月拾伍日，如易科罰金以
參佰元（即新台幣玖佰元）折算壹日。扣案之變造「甲○○」國
民身分證及駕駛執照上「丁○○」之照片貳張、統一發票參張（
號碼分別為ＤＶ00000000號、ＤＷ00000000號
及ＤＷ00000000號）及如附表所示簽帳單六張（均一式
二聯）上偽造之「甲○○」之署押各壹枚均沒收。
    事  實
一、乙○○前於民國八十五年間犯竊盜罪，經法院判處有期徒刑
    一年確定，於八十九年十月二十六日縮短刑期假釋出監，所
    餘刑期付保護管束，而於八十九年十月二十九日保護管束期
    滿，以已執行論。仍不知悔改，於八十九年十二月三日八時
    許，與丁○○（業經原審以九十年度訴字第三九四號判決處
    有期徒刑六月確定）共同為自己不法所有之意圖，並基於偽
    造文書及詐欺取財之概括犯意，明知其友人所提供之甲○○
    之國民身分證、駕駛執照及中國信託商業銀行信用卡（卡號
    0000000000000000號）均係來路不明之贓
    物，竟予收受（甲○○甫於八十九年十二月三日凌晨三時許
    ，將汽車停放在台北市○○路與民生東路口時遭竊）。隨即
    由乙○○帶同丁○○前往國父紀念館拍照取得照片二張後，
    乙○○立即將丁○○之照片換貼於甲○○之國民身分證及駕
    駛執照上加以變造，足生損害於甲○○及戶政、交通主管機
    關管理證照之正確性。丁○○並連續於當日持乙○○交其之
    甲○○上揭中國信託商業銀行信用卡，二人同至如附表編號
    一至五所示之特約商店內，由丁○○在上開特約商店之簽帳
    單上（一式二聯），偽造「甲○○」之署押各一枚，而以偽
    造簽帳單持向上開特約商店行使，以此詐術使上開特約商店
    及發卡銀行陷於錯誤，誤為甲○○本人消費而給付財物，足
    以生損害於上開發卡銀行對於信用卡管理之正確性、上開特
    約商店及甲○○，於此同時，乙○○乃在店外負責把風。嗣
    於同日十四時三十分許，丁○○及乙○○二人在臺北市○○
    路○段二六一號一樓之聯晴電器大安分公司欲以同一手法詐
    購ＮＯＫＩＡ八八五０手機一支，而在附表編號六之簽帳單
    （一式二聯）上偽造「甲○○」之署押一枚交該公司以行使
    時，為副店長丙○○察覺有異報警，為警當場自丁○○身上
    扣得上開信用卡、變造之國民身分證、駕駛執照各一張、簽
    帳單二張（序號0000000號及0000000000
    00號）、統一發票三張（號碼分別為ＤＶ0000000
    0號、ＤＷ00000000號及ＤＷ00000000號
    ）而查獲上情，始未得逞，乙○○旋逃離現場。
二、案經甲○○訴由台北市政府警察局大安分局報告臺灣臺北地
    方法院檢察署檢察官偵查起訴。
    理  由
一、訊據被告乙○○矢口否認有何收受贓物、變造特種文書、偽
    造文書或詐欺之犯行，並辯稱：八十九年十二月三日上午八
    點丁○○打電話給我叫我開車載他到台北市○○○路○段靠
    近研究院路，他下車過了一小時才回到車上，後又去公館汀
    州路，再去信義路聯晴電器公司，之後就沒有再回來，從頭
    到尾我都沒有參與等語。惟查：
  I上揭犯罪事實，業據同案被告丁○○於原審八十九年度聲羈
    字第四二一號案件中供稱：坦承盜刷信用卡六筆，是乙○○
    一開始叫我到他家附近碰面，再帶我到國父紀念館內照相，
    他把相片拿走之後，交給我甲○○之信用卡，並將貼有我相
    片之甲○○身分證及駕照給我等語。復於九十年訴字第三九
    四號偽造文書案件審理中供稱：因為我之前有欠乙○○一萬
    元，他打電話給我叫我去找他，國民身分證、信用卡及駕照
    是乙○○交給我，他說是他朋友欠他錢，然後拿卡給他，是
    他跟我一起去刷卡，需要出示身分證件，當時乙○○拿出甲○○的身分證及駕照，上面的照片已經換成我的照片等語（
    影本見九十四年度偵緝字第一二五六號第四五、五五、五八
    頁）。雖被告聲請傳喚丁○○於原審審理中對質，丁○○以
    證人身分於原審交互詰問程序中證稱：是被告乙○○的一位
    劉姓朋友請我幫他去刷卡，然後我才打電話給被告請被告跟
    我一起去云云。然證人丁○○於同次審理期日中，先證稱只
    與該劉姓友人在咖啡廳見過一次面，因為有欠「小劉」錢，
    小劉說可以刷卡抵債，故將照片二張交給該名劉姓男子，然
    後去刷卡云云，後又改稱當天早上劉姓男子打電話要債，跟
    我說可以刷卡抵債，而帶我到國父紀念館照相，將相片交給
    他云云，前後所述已顯然不同，證人丁○○於原審翻異之證
    詞已屬可疑，再者，證人丁○○於其本身偽造文書案件審理
    中從未提及有「劉姓友人」存在，並始終陳稱係被告乙○○
    交付信用卡等物，而一同前往盜刷等語，此外，被告乙○○
    承認與證人丁○○無冤無仇，又於原審審理中表示不知道劉
    姓男子之姓名，衡諸常情，本件證人丁○○若確受劉姓男子
    指使而刷卡抵債，丁○○應於其案件審理中即向承審法官表
    明，而非提供被告乙○○之年籍資料供承辦檢察官及法官調
    查。顯然證人於原審翻異之證述，係屬事後迴護被告之詞，
    不足採信，應以其於九十年訴字第三九四號偽造文書案件審
    理中之供述為可採。
  II另外，證人甲○○亦於九十年訴字第三九四號偽造文書案件
    中結證稱：八十九年十二月三日凌晨三時將車子停在台北市
    ○○路、民生東路口，因為酒醉躺在車內，車門沒鎖，所以
    遭人竊取信用卡、身分證及駕駛執照等語（影本見九十四年
    度偵緝字第一二五六號第六六頁），顯然被告所持有之甲○○信用卡、身分證及駕駛執照均係贓物無訛。依同案被告丁○○之供述，被告係因朋友欠錢而收受朋友所交付之甲○○
    信用卡等物，顯然被告明知甲○○之信用卡等物係屬來路不
    明之贓物，此部分收受贓物之犯行堪以認定。
  III此外，證人即聯晴電器副店長丙○○亦就丁○○刷卡情節於
    警詢中證述詳實（八十九年度偵字第二三二六五號卷第十四
    、十五頁，此部分之證據能力為被告所不爭執），並有甲○○之信用卡影本一張、換貼丁○○之變造國民身分證一張、
    駕駛執照一張、贓物認領保管單一紙、簽帳單二張（序號0
    000000號及000000000000號）、統一發
    票三張（號碼分別為ＤＶ00000000號、ＤＷ000
    00000號及ＤＷ00000000號）及甲○○聲明書
    一紙附卷可證（八十九年度偵字第二三二六五號卷第十六至
    二十、二十五頁）。被告明知上開身分證及駕駛執照均非其
    所有，仍要求丁○○拍照提供其照片換貼加以變造，足證其
    與丁○○間有變造特種文書犯意之聯絡；又信用卡為甲○○
    所有，為被告所明知，惟被告既不識甲○○，自未受甲○○
    授權甚明，是以被告共同偽造文書及詐欺取財之犯行，均堪
    認定。本件事證明確，被告犯行自應依法論科。
二、按被告行為後，刑法業於九十四年二月二日經總統以華總一
    義字第０九四０００一四九０一號令修正公布，並自九十五
    年七月一日起生效施行（下稱現行刑法）；復參酌最高法院
    九十五年五月二十三日第八次刑事庭會議決議意旨，現行刑
    法第二條第一項之規定，係規範行為後法律變更所生新舊法
    律比較適用之準據法，於現行刑法施行後，應適用現行刑法
    第二條第一項之規定，為「從舊從輕」之比較；又比較時應
    就罪刑有關之共犯、未遂犯、想像競合犯、牽連犯、連續犯
    、結合犯，以及累犯加重、自首減輕暨其他法定加減原因（
    如身分加減）與加減例等一切情形，綜其全部罪刑之結果而
    為比較。次查：
    I被告行為時之刑法第五十六條規定：「連續數行為而犯同
      一之罪名者，以一罪論。但得加重其刑至二分之一。」，
      惟現行刑法已刪除前開關於連續犯之規定，此刪除雖非犯
      罪構成要件之變更，但顯已影響行為人刑罰之法律效果，
      自屬法律有變更，經比較新、舊法結果，以被告行為時之
      刑法論以連續犯之規定，較有利於被告。
    II修正後刑法第四十七條雖增定第二項，並將第一項修正為
      受徒刑之執行完畢，或一部之執行而赦免後，五年以內「
      故意」再犯有期徒刑以上之罪者，為累犯，然因被告本案
      犯行屬故意犯罪，無論依據修正前後之規定，均將成立累
      犯，亦即修正後之規定並未較有利於被告。
    III舊刑法第二十八規定「二人以上共同實施犯罪之行為者，
      皆為正犯」，新刑法第二十八條規定「二人以上共同實行
      犯罪之行為者，皆為正犯」，揆諸本條修正理由係為釐清
      陰謀共同正犯、預備共同正犯是否合乎正犯之要件，故其
      範圍已有所限縮，自應予以比較。
    Ⅳ被告行為後，刑法第五十五條後段之牽連犯規定，經九十
      五年七月一日起施行之新刑法修正刪除，則於新法修正施
      行後，被告所為數有方法、目的之犯行，須分論併罰。比
      較新、舊法規定，修正後之新法規定較不利於被告，依刑
      法第二條第一項前段規定，自應適用行為時即舊法第五十
      五條後段牽連犯之規定，從較重之一罪予以論處。
    Ⅴ又修正前刑法第四十一條第一項前段規定：「犯最重本刑
      為五年以下有期徒刑以下之刑之罪，而受六個月以下有期
      徒刑或拘役之宣告，因身體、教育、職業、家庭之關係或
      其他正當事由，執行顯有困難者，得以一元以上三元以下
      折算一日，易科罰金」，又依九十五年五月十七日修正前
      罰金罰鍰提高標準條例第二條（現已刪除）規定，就其原
      定數額提高為一百倍折算一日，則被告行為時之易科罰金
      折算標準，應以銀元一百元以上三百元以下折算一日，經
      折算為新臺幣後，應以新臺幣三百元以上九百元以下折算
      一日。惟修正後刑法第四十一條第一項前段則規定：「犯
      最重本刑為五年以下有期徒刑以下之刑之罪，而受六個月
      以下有期徒刑或拘役之宣告者，得以新臺幣一千元、二千
      元或三千元折算一日，易科罰金。」比較修正前後之易科
      罰金折算標準，以修正前之刑法規定，較有利於被告，則
      應依刑法第二條第一項前段，適用修正前刑法第四十一條
      第一項前段規定，定其折算標準。
    Ⅵ刑法第二百十二條、第三百三十九條、第三百四十九條均
      有罰金刑之選科，刑法第三十三條第五款有關於罰金刑之
      規定，在刑法施行法於九十五年六月十四日修正增訂第一
      條之一，並自九十五年七月一日施行。關於罰金刑，刑法
      分則編各罪所定罰金刑之貨幣單位原為銀元，修正前刑法
      第三十三條第五款規定：「罰金：一元（銀元）以上。」
      ，而依罰金罰鍰提高標準條例規定，就七十二年六月二十
      六日前修正之刑法部分條文罰金數額提高二至十倍，其後
      修正者則不提高倍數，並依現行法規所定貨幣單位折算新
      臺幣條例規定，以銀元一元折算新臺幣三元。修正後刑法
      第三十三條第五款規定：「罰金：新臺幣一千元以上，以
      百元計算之。」，刑法第三十三條第五款所定罰金貨幣單
      位經修正為新臺幣後，刑法分則各罪所定罰金刑之貨幣單
      位亦應配合修正為新臺幣，為使刑法分則編各罪所定罰金
      之最高數額與刑法修正前趨於一致，乃增訂刑法施行法第
      一條之一：「中華民國九十四年一月七日刑法修正施行後
      ，刑法分則編所定罰金之貨幣單位為新臺幣。九十四年一
      月七日刑法修正時，刑法分則編未修正之條文定有罰金者
      ，自九十四年一月七日刑法修正施行後，就其所定數額提
      高為三十倍。但七十二年六月二十六日至九十四年一月七
      日新增或修正之條文，就其所定數額提高為三倍。」，從
      而，刑法分則編各罪所定罰金刑之最高數額，於上開規定
      修正後並無不同，惟修正後刑法第三十三條第五款所定罰
      金刑最低數額，較之修正前提高，自以修正前刑法第三十
      三條第五款之規定較有利於被告。
    是經整體綜合比較全部罪刑之結果，以九十五年七月一日生
    效施行前之刑法規定，較有利於被告，依現行刑法第二條第
    一項前段規定，自應適用被告行為時之法律即修正前之刑法
    規定。又被告行為後，刑法第五十五條雖亦有修正，修正前
    刑法第五十五條原規定：「一行為而觸犯數罪名，或犯一罪
    而其方法或其結果之行為犯他罪名者，從一重處斷」；修正
    後第五十五條則規定：「一行為而觸犯數罪名者，從一重處
    斷。但不得科以較輕罪名所定最輕本刑以下之刑」。亦即修
    正後，仍保留有關於「想像競合犯」之規定，但在科刑上有
    所限制，然此科刑之限制僅係法理之明文化，非屬法律之變
    更，自無比較新舊法之問題，附此敘明。
三、被告收受甲○○之信用卡、國民身分證及駕駛執照各一張之
    犯行，係犯刑法第三百四十九條第一項之收受贓物罪（此部
    分業經公訴人於原審當庭追加起訴法條）。其將丁○○照片
    二張接續換貼於甲○○之國民身份證及駕照上以為變造之行
    為，係犯刑法第二百十二條之變造特種文書罪。被告於簽帳
    單上偽簽「甲○○」之署押，並持之向如附表所示之商店而
    為行使之行為，係犯刑法第二百十六條、第二百十條之行使
    偽造私文書罪。又被告以行使上開偽造之簽帳單而為詐術，
    使上開特約商店及發卡銀行陷於錯誤，誤為甲○○本人消費
    而給付財物之行為，係犯刑法第三百三十九條第一項之詐欺
    取財罪。而被告偽造署押後，用以偽造私文書，其偽造署押
    之行為係偽造文書之部分行為，又偽造私文書後，復持以行
    使，其偽造之低度行為為行使之高度行為吸收，均不另論罪
    。被告與丁○○二人間具有犯意聯絡及行為分擔，為共同正
    犯。被告將丁○○照片二張換貼於甲○○之國民身分證及駕
    駛執照上以為變造之行為，為接續犯。而共犯丁○○於逮捕
    時在聯晴電器所為如附表編號六之犯行，係已著手於詐欺行
    為而不遂之未遂犯，與附表編號一至五之詐欺取財罪既遂部
    分，及其先後多次行使偽造私文書犯行，均時間緊接，各罪
    名與構成要件相同，顯係基於概括犯意而為，各應依連續犯
    規定論以詐欺取財罪既遂及行使偽造私文書罪，並均加重其
    刑。又被告變造身分證及駕駛執照是為盜刷信用卡時，若店
    員要求出示身分證件，而供查證所用，故其所犯上開收受贓
    物罪、變造特種文書罪、連續行使偽造私文書罪及連續詐欺
    取財罪間，有方法結果之牽連關係，依刑法第五十五條後段
    之規定，應從較重之連續行使偽造私文書罪處斷。被告前於
    八十五年間犯竊盜罪，經法院判處有期徒刑一年確定，於八
    十九年十月二十六日縮短刑期假釋出監，所餘刑期付保護管
    束，而於八十九年十月二十九日保護管束期滿，以已執行論
    ，有台灣高等法院被告前科紀錄表一件在卷可徵，其於有期
    徒刑執行完畢五年內再犯本件有期徒刑以上之罪，為累犯，
    應依刑法第四十七條規定遞加重其刑。
四、原審以被告犯行明確，因予論科，原非無據。惟被告犯罪時
    間在中華民國九十六年四月二十四日以前，合於減刑條件，
    原審未及適用中華民國九十六年罪犯減刑條例予以減刑，尚
    有未洽，應由本院予以撤銷改判。爰審酌被告犯罪之動機、
    目的、手段，盜刷之金額、情節，及共犯丁○○尚知坦承犯
    行，經本院另案判處有期徒刑六月確定，而本件被告犯罪後
    矯詞否認，不知悔悟等一切情狀，判處如主文所示之宣告刑
    。惟被告犯罪時間係於九十六年四月二十四日以前，所犯之
    罪符合中華民國九十六年罪犯減刑條例第二條第一項第三款
    之減刑條件，爰依該條例第二條第一項第三款、第七條、第
    九條之規定，於判決主文同時諭知減其宣告刑二分之一之減
    得之刑，並諭知如易科罰金之折算標準，以示懲儆。扣案變
    造之甲○○國民身分證及駕駛執照上之丁○○照片二張，係
    供犯罪所用之物；統一發票三張（號碼分別為ＤＶ0000
    0000號、ＤＷ00000000號及ＤＷ000000
    00號）係因犯罪所得之物，且均為被告與共犯所共有，業
    據共犯丁○○於另案中供承在卷，分別依刑法第三十八條第
    一項第二款及第三款之規定宣告沒收。如附表所示之簽帳單
    六紙，均一式二聯（含扣案之序號0000000號及00
    0000000000號二張及未扣案之其餘簽帳單）上偽
    造「甲○○」之署押各一枚，應依刑法第二百十九條之規定
    ，不問屬於犯人與否，併予宣告沒收。
據上論斷，應依刑事訴訟法第三百六十九條第一項前段、第三百
六十四條、第二百九十九條第一項前段，刑法第二十八條、修正
前刑法第五十六條、第二百十六條、第二百十條、第二百十二條
、第三百三十九條第一項、第三百四十九條第一項、修正前刑法
第五十五條、第四十七條、第三十八條第一項第二款、第三款、
第二百十九條、修正前刑法第四十一條第一項前段，修正前罰金
罰鍰提高標準條例第二條前段，現行法規所定貨幣單位折算新臺
幣條例第二條，刑法施行法第一條之一，中華民國九十六年罪犯
減刑條例第二條第一項第三款、第七條、第九條，判決如主文。
本案經檢察官沈世箴到庭執行職務。
中    華    民    國    97    年    4    月     30     日
                  刑事第八庭  審判長法  官 鄭文肅
                                    法  官 楊貴志
                                    法  官 張明松
以上正本證明與原本無異。
如不服本判決，應於收受送達後十日內向本院提出上訴書狀，其
未敘述上訴之理由者並得於提起上訴後十日內向本院補提理由書
（均須按他造當事人之人數附繕本）。
                                    書記官 吳素雲
中    華    民    國    97    年    4     月    30    日
附錄：本案論罪科刑法條全文
中華民國刑法第二百十條
偽造、變造私文書，足以生損害於公眾或他人者，處五年以下有
期徒刑。
中華民國刑法第二百十二條
偽造、變造護照、旅券、免許證、特許證及關於品行、能力服務
或其他相類之證書、介紹書，足以生損害於公眾或他人者，處一
年以下有期徒刑、拘役或三百元以下罰金。
中華民國刑法第二百十六條
行使第二百十條至第二百十五條之文書者，依偽造、變造文書或
登載不實事項或使登載不實事項之規定處斷。
中華民國刑法第三百三十九條
意圖為自己或第三人不法之所有，以詐術使人將本人或第三人之
物交付者，處五年以下有期徒刑、拘役或科或併科一千元以下罰
金。
以前項方法得財產上不法之利益或使第三人得之者，亦同。
前二項之未遂犯罰之。
中華民國刑法第三百四十九條
收受贓物者，處三年以下有期徒刑、拘役或五百元以下罰金。
搬運、寄藏、故買贓物或為牙保者，處五年以下有期徒刑、拘役
或科或併科一千元以下罰金。
因贓物變得之財物，以贓物論。
附表
┌──┬───────┬───────┬─────────┐
│編號│   時    間   │  地     點   │盜刷金額（新台幣）│
├──┼───────┼───────┼─────────┤
│一  │八十九年十二  │ 大峰購物中心 │ 六萬二千元       │
│    │月三日十時許  │              │                  │
├──┼───────┼───────┼─────────┤
│二  │同上          │ 同上         │ 五萬元           │
├──┼───────┼───────┼─────────┤
│三  │八十九年十二  │ 師大通訊有限 │ 一萬五千二百元   │
│    │月三日間      │ 公司         │（行動電話乙具）  │
├──┼───────┼───────┼─────────┤
│四  │八十九年十二  │ 永三企業股份 │ 二萬零二百三十二 │
│    │月三日下午二時│ 有限公司     │ 元（服飾）       │
│    │十分許        │              │                  │
├──┼───────┼───────┼─────────┤
│五  │八十九年十二  │  體育用品店  │ 九千九百九十六元 │
│    │月三日間      │（位於台北市  │                  │
│    │              │  師大路上）  │                  │
├──┼───────┼───────┼─────────┤
│六  │八十九年十二月│ 聯晴電器大安 │ 一萬七千二百二十 │
│    │三日下午二時三│ 分公司       │ 六元（已盜刷完成 │
│    │十分許        │              │ 即查獲，詐欺取財 │
│    │              │              │ 罪未遂）         │
└──┴───────┴───────┴─────────┘


司法院資訊處製作；財團法人民間司法改革基金會備份。
